【裁判字號】    99,訴,1241
【裁判日期】    990907
【裁判案由】    遷讓房屋
【裁判全文】
臺灣板橋地方法院民事判決              99年度訴字第1241號
原      告  乙○○
訴訟代理人  謝心味律師
被      告  甲○○
上列當事人間請求返還房屋事件，經本院於民國99年8月10日言
詞辯論終結，判決如下：
    主  文
被告應將坐落門牌號碼座落台北縣三重市○○○街28號4樓（含
增建部分）、5樓（含增建部分）、5樓屋頂平台未辦保存登記之
房屋騰空遷讓交還原告。
被告應給付原告自民國99年4月19日起至交還上開房屋之日止，
按月以新臺幣壹萬零玖佰壹拾柒元計算之損害金。
原告其餘之訴駁回。
訴訟費用由被告負擔9/10；其餘由原告負擔。
本判決第1項於原告以新臺幣肆拾伍萬元供擔保後得假執行。
    事實及理由
一、原告主張:
（一）其應買本院98年司執木字第76525號清償債務強制執行事
      件，經拍定取得台北縣三重市○○○段2018地號土地（權
      利範圍共5分之2），暨其上門牌號碼台北縣三重市○○○
      街28號4樓（建號3341）、4樓未辦保存登記建物增建物（
      建號3547）、5樓（建號3342）、5樓頂樓未辦保存登記建
      物增建物（建號3548）之所有權（以下稱系爭不動產），
      經本院於99年4月6日核發不動產權利移轉證書在案，其並
      完成系爭不動產之所有權登記，有土地、建物所有權狀可
      稽，是原告為系爭不動產之所有權人。
（二）本院94年執全字第4139號假扣押強制執行事件，於94年10
      月12日之執行筆錄業已載明「據在場人甲○○稱28號1-5
      樓及5樓頂我是被債務人林文雄偷過戶，但是我在管理，
      28號1至6樓屋後增建部份都是做為廚房及衛浴使用，亦都
      與主建物相通，也都是由公共樓梯進出，無內梯，該屋後
      增建及6樓增建都為二房間、一客廳、一衛浴、一廚房…
      」等語，另本院98年司執木字第76525號卷承辦書記官謝
      麗秋於98年11月10日之簽呈載明「本件房屋（台北縣三重
      市○○○街28號4樓、5樓）查封當時，據在場人甲○○稱
      ：該房屋均為其全家人居住使用，另頂樓有增建，設有內
      梯，亦是全家人居住使用。…後經本件債權人代理人會同
      警員至現場履勘後稱:…28號4、5樓均為債務人自住」等
      語，足見系爭不動產現由被告及其家人在占有使用中。
（三）系爭不動產由原告信賴土地登記，依法院之強制執行拍賣
      程序，自訴外人李文雄處取得所有權並已領得不動產權利
      移轉證書，原告即已取得系爭不動產所有權。從而，姑不
      論被告所稱系爭不動產遭訴外人林文雄偷過戶是否屬實，
      亦屬訴外人林文雄對所有權人為損害賠償之請求而已，對
      於原告經由拍賣拍定善意取得系爭不動產之所有權，並無
      任何影響。按「以無權占有為原因，請求返還所有物之訴
      ，被告對原告就其物有所有權存在之事實無爭執，而僅以
      非無權占有為抗辯者，原告於被告無權占有之事實，無舉
      證責任。被告應就其取得占有，係有正當權源之事實證明
      之。如不能證明，則應認原告之請求為有理由」（最高法
      院72年度台上字第1552號判決意旨參照）。由前述之執行
      筆錄得知，被告對系爭不動產並未無任何占有之法律權源
      ，從而原告本於所有權之效用，依據民法第767條、第184
      條為本件遷讓房屋之請求權基礎，於法即屬有據。
（四）原告業於99年4月19日完成系爭不動產之所有權登記，是
      因被告無權占有使用系爭不動產，致使原告不能利用，侵
      害原告所有權之圓滿行使，被告並享有相當於租金之不當
      得利，其依法自得向被告請求賠償。經查，由本於94年10
      月12日之執行筆錄得知，被告有將1樓出租陳福原，租金
      每月新台幣（下同）1萬3000元；2樓出租於林國榮，租金
      每月1萬1000元；3樓房屋出租於其女兒洪詩喬，租金每月
      8000元。另參考鄰近長元西街18號5樓房屋租賃情形，其4
      樓之租金為每月1萬1000元、5樓為每月1萬元。果爾，就
      系爭不動產4、5樓及5樓屋頂平台未辦保存登記之房屋增
      建房屋，以每樓層相當於租金之不當得利1萬元計算，應
      屬合理。從而，其依民法第179條、184條為訴之聲明第2
      項之請求權基礎，訴請被告無權占有期間，自民國99年4
      月19日起至遷讓騰空返還房屋之日止，按月給付原告3萬
      元，於法即屬有據等語。
（五）聲明：
      被告應自門牌號碼台北縣三重市○○○街28號4樓（含
        增建）、5樓（含增建）、5樓屋頂平台未辦保存登記之
        房屋遷讓騰空返還予原告。
      被告應自民國99年4月19日起至遷讓騰空第1項房屋之日
        止，按月給付原告3萬元。
      訴訟費用由被告負擔。
      第1項之請求，原告願供擔保，請准予宣告假執行。
二、被告則辯以原告固為拍定人，但99年3月15日電話聯繫時，
    原告同意由被告再買回系爭不動產，其非無權占有。又其隔
    鄰之4、5樓房屋，每月租金亦僅各為1萬元，5樓頂則為6000
    元，目前租金沒有原告如主張之高價，原告請求之按月計算
    不當得利金額偏高等語置辯，並為答辯聲明：原告之訴駁回
    。
三、本件原告主張其應買本院98年司執木字第76525號清償債務
    強制執行事件拍賣之系爭不動產，經拍定取得權利移轉證書
    ，並於99年4月19日完成系爭不動產之所有權登記，被告占
    有使用系爭不動產等事實，均為被告所自認，並有原告提出
    之不動產權利移轉證書影本、系爭不動產土地、建物所有權
    狀影本、本院94年10月12日之執行筆錄、執行書記官98年11
    月10日之簽呈影本在卷可稽，此部分原告主張之事實，應屬
    真實可信。惟原告主張被告無權占有系爭不動產，其受有每
    月3萬元計算之損害，則為被告所爭執，並以上開情詞置辯
    ，從而本件爭執要旨厥為：被告是否無權占有系爭不動產，
    原告主張被告應給付按月3萬元計算之不當得利，有無理由
    。
四、被告是否無權占有系爭不動產：
（一）按「以無權占有為原因，請求返還所有物之訴，被告對原
      告就其物有所有權存在之事實無爭執，而僅以非無權占有
      為抗辯者，原告於被告無權占有之事實，無舉證責任。被
      告應就其取得占有，係有正當權源之事實證明之。如不能
      證明，則應認原告之請求為有理由」（最高法院72年度台
      上字第1552號判決意旨參照）。
（二）本件被告抗辯其非無權占有之理由，係以原告於電話中同
      意由被告再買回系爭不動產，以此認為其非無權占有。惟
      查，被告所辯此同意買回之情，經原告否認，被告就該有
      利於己之積極事實，復未能另行舉證以實其說，自難認其
      抗辯買回之情為真實。況且，不動產物權之移轉，應以書
      面為之，此為民法第760條所明定，即便原告有何對話中
      同意移轉系爭不動產所有權之事實，亦因未完成法定書面
      要件，亦難認為被告所辯之買回契約已然成立生效。故
      本件被告未能充足舉證其有正當占有權源之事實，從而原
      告主張被告無權占有系爭不動產之情，應屬正當可信。
（三）再按「所有人對於無權占有或侵奪其所有物者，得請求返
      還之。對於妨害其所有權者，得請求除去之。有妨害其所
      有權之虞者，得請求防止之」，民法第767條定有明文。
      是原告執此主張被告無權占有其所有之系爭房屋，其行使
      物上請求權，請求被告將坐落門牌號碼座落台北縣三重市
      ○○○街28號4樓（含增建）、5樓（含增建）、5樓屋頂
      平台未辦保存登記之房屋遷讓騰空返還予原告，自屬有據
      ，應予准許。
五、原告主張被告應給付按月3萬元計算之不當得利，有無理由
    ：
（一）按無法律上之原因而受利益，致他人受損害者，應返還其
      利益，民法第179條前段定有明文；又無權占有他人土地
      ，可能獲得相當於租金之利益，為社會通常之觀念(最高
      法院61年台上字第1695號判例參照）。本件被告無權占有
      原告所有系爭房屋，已如上述，則被告受有相當於租金之
      利益，致原告受有相當於租金之損害，原告依民法第179
      條不當得利返還請求權之法律關係，請求被告自其登記為
      所有權人之日即99年4月19日起，至返還房屋日止相當於
      租金之不當得利，於法尚無不合，應予准許。
（二）惟兩造爭執所受相當於租金利益之計算究竟若干。按城市
      地方房屋之租金，以不超過土地及其建築物申報總價額年
      息10％為限，土地法第97條第1項定有明文。查本件原告
      於應買本院98年司執木字第76525號清償債務強制執行事
      件，以總價金131萬元拍定取得系爭三重市○○○街28號4
      樓（含增建）、5樓（含增建）、5樓屋頂平台未辦保存登
      記房屋之所有權，此為兩造所不爭執，並有原告提出之不
      動產權利移轉證書之記載可憑。本院斟酌上開99年3月17
      日拍定情形，及被告利用系爭不動產居住使用之經濟價值
      等情狀，其所受相當於租金之利益，應以該實際拍定價格
      年息10％計算，方為合理。故計算被告按月應返還之利得
      應為1萬917元（計算式：0000000×10％×÷12＝10917，
      元以下四捨五入）。從而，原告請求被告返還99年4月19
      日起至被告遷讓房屋之日止，按月1萬917元計算之將來不
      當得利請求，於法尚非無據，應予准許，逾此部分之請求
      ，則不足採。
六、綜上所述，原告主張依據所有權人之所有物返還請求權，請
    求被告遷讓房屋，及依據不當得利請求權，訴請被告給付上
    開准許之金額，為有理由，應予准許；逾此範圍部分之請求
    則為無理由，應予駁回，爰判決如主文所示。並依原告之聲
    請，酌定如主文所示相當擔保金額，就遷讓房屋部分為准許
    假執行之宣告，併予駁回。本件事證已臻明確，兩造其餘攻
    擊防禦方法，核與判決結果無影響，爰不一一論述，併此敘
    明。
七、據上論結，本件原告之訴為一部有理由、一部無理由，依民
    事訴訟法第79條、第390條第2項，判決如主文。
中    華    民    國    99    年    9     月    7     日
                  民事第二庭    法  官  陳財旺
以上正本係照原本作成
如對本判決上訴，須於判決送達後20日內向本院提出上訴狀。如
委任律師提起上訴者，應一併繳納上訴審裁判費。
中    華    民    國    99    年    9     月    7     日
                                書記官  陳淑芳

司法院資訊處製作；財團法人民間司法改革基金會備份。
